臺灣高等法院臺南分院刑事判決　　　95年度上訴字第1298號
上　訴　人　臺灣臺南地方法院檢察署檢察官
被　　　告　甲○○
　　　　　　　　　　（現於臺灣臺南監獄臺南分監執行中）
指定辯護人　本院公設辯護人　乙○○
上列上訴人因被告違反槍砲彈藥刀械管制條例案件，不服臺灣臺
南地方法院95年度訴字第301號中華民國95年10月4日第一審判決
（起訴案號：臺灣臺南地方法院檢察署94年度偵續字第107號）
，提起上訴，本院判決如下：
    主  文
上訴駁回。
    理  由
一、本件公訴意旨略以：被告甲○○明知未經主管機關許可，不
    得持有具殺傷力之槍枝，竟於民國94年3至4月間，在臺南縣
    下營鄉之松柏模型店（由檢察官另行分案偵辦），以新台幣
    10,000元之代價，購得可供發射金屬且具有殺傷力之改造空
    氣長槍一枝，無故持有之。嗣於94年5月22日晚間23時5分許
    ，甲○○駕駛車牌號碼6W-5100號自小客車，搭載王立順、
    邱和建，途經臺南縣官田鄉○○村○○路○段與自強街交岔
    路口，將車停放於該處，為警盤查時，在上開自小客車駕駛
    座腳踏板處查獲，並扣得上開改造空氣長槍（內含CO2空鋼
    瓶1罐、鐵珠5顆）、未拆封之CO2鋼瓶3罐，因認被告甲○○
    涉犯槍砲彈藥刀械管制條例第8條第4項之未經許可持有具有
    殺傷力之改造槍枝罪嫌。
二、被告甲○○前因涉嫌於93年間某日改造玩具子彈為具有殺傷
    力之子彈；並於93年10月27日凌晨攜帶改造手槍及子彈（手
    槍部分未據扣案及起訴）前往臺南縣下營鄉紅厝村1之4號顏
    金童住處攻擊蕭登福等事實，經臺灣臺南地方法院檢察署檢
    察官認其涉犯槍砲彈藥刀械管制條例第12條第1項之未經許
    可製造子彈罪及刑法第271條第2項、第1項之殺人未遂罪嫌
    ，而於94年8月26日以93年度偵字第10964、11311號提起公
    訴在案（見偵續卷第9-13頁），嗣經移審後，公訴檢察官復
    於臺灣臺南地方法院94年度訴字第1208號被告甲○○殺人未
    遂等案件準備程序中確認「被告甲○○持有改造手槍（前往
    顏金童住處）部分未在起訴範圍之內」，有該案準備程序筆
    錄影本在卷可按（見原審卷第19頁）。由形式上觀察，本件
    與臺灣臺南地方法院94年度訴字第1208號案件並無刑法修正
    前之連續犯裁判上一罪關係，而未為該案起訴效力所及，故
    本件仍應為實質審理，合先敘明。
三、按犯罪事實應依證據認定之，無證據不得認定犯罪事實；又
    不能證明被告犯罪者，應諭知無罪之判決，刑事訴訟法第15
    4條第2項及第301條第1項分別定有明文。又認定犯罪事實所
    憑之證據，其為訴訟上之證明，須於通常一般人均不致有所
    懷疑，而得確信其為真實之程度者，始得據為有罪之認定，
    倘其證明尚未達到此一程度，而有合理之懷疑存在時，即難
    遽採為不利被告之認定（最高法院90年度臺上字第1969號判
    決意旨足資參照）；次按鑑定資料，只為形成法院心證的資
    料之一，於法院並無絕對拘束力，換言之，雖經鑑定，法院
    仍應本於職權予以調查，以期發現真實，不得以鑑定報告作
    為判決的唯一依據，否則一經鑑定，無異已得判決之結果，
    而法院之審判，勢將流於形式，自與職權調查發現真實之本
    旨有違。又鑑定人之鑑定，雖為證據資料之一種，但鑑定報
    告顯有疑義時，審理事實之法院，仍應調查其他必要之證據
    ，以資認定，不得專憑不實不盡之鑑定報告，作為判決之唯
    一證據（最高法院40年台上字第71號判決意旨參照）；再槍
    砲彈藥刀械管制條例所謂之槍砲，係指「具有殺傷力」之可
    發射金屬或子彈之各式槍砲而言，該條例第4條第1項亦定有
    明文，從而同條例第8條第4項之持有改造槍枝罪，係以行為
    人所持有之槍枝「具有殺傷力」為前提，如行為人所持有之
    槍枝，不能使法院獲致「具有殺傷力」之確信，依罪疑唯輕
    之證據法則，自應為有利於被告之認定，合先敘明。
四、本件公訴及上訴意旨認被告涉犯上開罪嫌，係以被告坦承購
    買上開槍枝及內政部警政署刑事警察局95年1月19日刑鑑字
    第0950005549號函文認上開槍枝具殺傷力，為其論據。然訊
    據被告甲○○就其持有扣案之改造空氣長槍及CO2鋼瓶，並
    於上開時地遭警查獲等事實，固均供承不諱，但辯稱：不知
    上開槍枝具有殺傷力等語，資為抗辯。
五、經查：
（一）按槍砲彈藥刀械管制條例，關於槍砲彈藥刀械之殺傷力，
      並未具體明定其程度，而由條例中關於「槍砲彈藥」之刑
      度，遠逾於「刀械」，而屬重罰，衡其立法用意，乃以「
      槍砲彈藥」殺傷力之程度及危害性，較「刀械」顯鉅；然
      「刀械」之殺傷力，亦係具有穿破人體皮肉層之威力，甚
      至「刀械」，亦可能砍斷骨骼，剌透穿過人體，則從穿破
      人體皮肉層之要件以觀，「刀械」與「槍砲彈藥」二者無
      分軒輊，應非區別二者刑度輕重之唯一要素，亦即此僅係
      槍枝殺傷力之必要條件之一，槍枝之殺傷力定義，尚有深
      入界定之必要；參酌立法者對於槍枝處以重刑之本意，應
      係因其不必近身，在遠距之間，足以狙擊，又具有相當之
      準確度，得以傷害殺人之功用，固以重刑相加，如使槍枝
      亦必須近身，始能穿入人體皮肉層者，其與刀械作用無異
      ，重刑加之，則有違比例原則而輕重失衡，亦必將二者之
      要件，作此區別，始與刑罰原理相合。
（二）
  (一)查扣案槍枝經送內政部警政署刑事警察局鑑定，於第七點說
    明試射鑑定數值其中1次動能達每平方公分為20點94焦耳，
    因認係屬具有殺傷力之槍枝，有該局鑑驗通知書及95年1月
    19日刑鑑字第0950005549號函可稽（見偵續卷第33頁）。
  (二)然該局94年6月28日刑鑑字第0940089792號槍彈鑑定書，對
    同一槍枝係認定：「鑑定結果：送鑑改造空氣長槍（槍枝管
    制編號0000000000），認係空氣長槍，以填充氣體為發射動
    力，可發射直徑約6公厘之金屬彈丸，經實際試射3次結果…
    ，換算單位面積動能分別為14．95、20．94、15．25焦耳／
    平方公分（偵卷第16-18頁）。並檢附殺傷力之相關數據，
    則內政部警政署刑事警察局鑑定時對上開槍枝是否具殺傷力
    並未予認定，留待法院自行判斷。
  (三)又經原審法院再次送請該局鑑定：分別以扣案之CO2鋼瓶及
    刑事警察局自有填充氣體為動力進行測試，以本件扣案之
    CO2鋼瓶為填充動力時，測得「最高3次」之單位面積動能分
    別為21.62、20.22、18.83焦耳/平方公分；以刑事警察局自
    有3種填充氣體鋼瓶為動力時，每種鋼瓶測得「最高3次」
    之單位面積動能則為12.05至19.87焦耳/平方公分，有刑事
    警察局95年7月26日刑鑑字第0950058589號函附卷可參（原
    審卷第47至50頁）。對上開槍枝是否具殺傷力亦未予認定，
    即該局3次之鑑定雖均經實際試射後但就系爭槍枝有無殺傷
    力已有齟齬，從而得否以95年1月19日刑鑑字第095000554 9
    號函之意見遽認上開槍枝具殺傷力，即值斟酌。
（三）
  (一)又前述刑事警察局刑鑑字第0950005549號鑑定通知書雖於第
    八點中敘明再次試射「20次」，其中第1次至第18次測得之
    單位面積動能為6.37焦耳/平方公分至19.87焦耳/平方公分
    ，第19次測得單位面積動能20.22焦耳/平方公分，第20次測
    得單位面積動能為20.94焦耳/平方公分，然參照鑑定通知書
    隨附之試射經過及情形第6項就殺傷力之相關數據第1款說明
    ：美國軍醫總署定義：彈丸撞擊動能達58呎磅（約為78．6
    焦耳），則足以使人喪失戰鬥能力。第2款說明：該局對活
    豬做射擊試驗結果，彈丸單位面積動達24焦耳／平方公分，
    則足以穿入豬隻皮肉層。則本案扣案槍枝經試射結果其單位
    面積動能為20.94焦耳／平方公分，尚未達上開鑑定通知書
    隨附之槍彈測試記錄表第四項就殺傷力之相關數據第1款之
    美國軍醫總署殺傷力約78．6焦耳之定義及第2款說明該局對
    活豬做射擊試驗結果，彈丸單位面積動要達24焦耳／平方公
    分，才足以穿入豬隻皮肉層之標準。從而以該局對上開槍枝
    之測試，其動能均未達美國及該局試驗結果所得具殺傷力之
    標準，因而上開槍枝是否具殺傷力，實非無疑。
  (二)雖上開鑑定通知書隨附之試射經過及情形第6項就殺傷力之
    相關數據第3款以日本國之試驗結果，20焦耳以上即足以穿
    入人之皮肉層；唯如前論述，僅以穿入情形，尚非等於具有
    殺傷力槍枝，況且20焦耳之穿入，深淺如何，是否逾於一般
    刀械之嚴重性，未臻明確；衡諸上開該局之試驗，穿入豬體
    之皮肉層，須有每平方公分24焦耳以上之動能，而本件扣案
    槍枝發射鋼珠之動能，威力尚不足以穿入豬體皮肉，較諸一
    般鋒利刀械，尚且不如，苟謂在如此程度之槍枝，即認係違
    反槍砲彈藥刀械管制條例，具殺傷力之槍枝，要非立法本意
    ，而與社會國民之刑罰感情觀念相悖。且如上述，美國軍醫
    總署定義彈丸撞擊動能達78點6焦耳許，足以使人喪失戰鬥
    能力，而本件扣案槍枝有的發射動能，僅有5點92焦耳，兩
    相比較，差距十數倍。足見本件扣案槍枝，非但不堪作為戰
    鬥武器，亦不足穿入豬隻肉體，且其穿入人體，亦未必利於
    刀械，從而雖日本國之試驗結果，20 焦耳以上即足以穿入
    人之皮肉層，亦不能遽認上開每平方公分動能20．94焦耳之
    槍枝具違反槍砲彈藥刀械管制條例所謂之殺傷力。
  (三)又依上開鑑定通知書隨附之試射經過及情形第3項所載，本
    件鑑定測試之方式，其中測試距離為槍口距第1測試點「50
    公分」，第1測試點距第2測試點則為「2公尺」。則在槍口2
    公尺半以上之距離，其穿入人體皮肉層之威力，顯應每下愈
    況。另參考司法院秘書長81年6月11日秘台廳二字第06985號
    函釋示：殺傷力之標準為在最具威力之【適當距離】，以彈
    丸可穿入人體皮肉層之動能為基準．亦即殺傷力之標準為在
    最具威力之【適當距離】使用，而其適當距離為何，以通常
    觀念，縱非必在50或百公尺之遠，唯若係在2、3公尺之間，
    即與刀械揮砍甚至石頭丟擲無異，因而在2、3公尺距離試射
    之上開槍枝發射動能僅為5．92焦耳／秒，單位面積動能亦
    僅為20．94焦耳／平方公分，尚不足以穿透豬隻之皮肉層，
    若認已具殺傷力，殊顯浮濫。遑論其動能距離使人喪失戰鬥
    能力甚遠。從前揭關於殺傷力及適當距離之論述，本件扣案
    槍枝之鑑定測試方式及其所得結果，尚不足以充足所謂殺傷
    力之要件，無從認定已達槍砲彈藥刀械管制條例所定須以重
    罰相加之槍枝程度。
（四）
  (一)再按非法製造販賣或持有槍枝，須行為人具備認識該槍枝係
    具有殺傷力，而基於違反槍砲彈藥刀械管制條例之故意，始
    足當之；如無此認識，自信為無殺傷力之槍砲，而製造販賣
    持有者，因其認識面與存在面之事實互異，自應阻卻故意，
    不成立其罪（最高法院79年度台上字第4973號判決參照）。
    又每枝槍枝射擊時之單位面積動能若干，須經鑑定單位實地
    測試始可確定，甚難於事前預測，若非專業人員，尚難認其
    於購買時加以試射，即認識該槍枝係具有殺傷力，是被告雖
    自承於購買時曾以塑膠靶進行試射，惟仍難遽認其具有違反
    槍砲彈藥刀械管制條例之故意。
  (二)本件扣案槍枝，尚無從認為合於在適當距離具有逾於刀械威
    力之殺傷力要件，已如前揭論述甚詳，縱使依據鑑驗通知書
    所載，該槍之動能，僅在甫逾二十焦耳之標準邊緣，又係在
    經過多次測試後所取得之最高數值（見鑑驗通知書所載），
    參照上揭判決意旨，尚非一般人在未經測試時，即得顯然知
    悉確信扣案槍枝，乃係具有殺傷力者，況有專門鑑識機能之
    刑事警察局猶不能肯定上開槍枝是否具殺傷力，焉能苛求一
    般民眾認知上開槍枝係有殺傷力而係違反槍砲彈藥刀械管制
    條例，且上開槍枝又係市面之玩具模型店可得輕易購買之玩
    具槍，又豈能要求其等認知上開槍枝有殺傷力，況且其等買
    賣該槍之價格，雖達一萬元，然顯低於一般足以殺傷人體之
    槍枝交易行情，參以被告自承買槍係為射鳥，並無避諱之情
    狀，諒係因其未具違法之意識使然。參互以觀，本案被告應
    係自信所為並不足以涉及刑罰，且依其情狀所生之自信，尚
    與社會通常觀念無違。堪認被告在犯罪故意之構成要件，容
    有欠缺。
六、檢察官上訴意旨認依現有可知足以判斷殺傷力之最低標準，
    為單位面積動能超過20焦耳／平方公分，又該數據係經研究
    結果可以穿透人體皮肉層之標準，扣案槍枝既經試射有3次
    試射之單位面積動能超過20焦耳／平方公分，即應認有殺傷
    力云云，然如前論述，僅以穿入情形，尚非等於具有殺傷力
    槍枝，況且20焦耳之穿入，是否逾於一般刀械之嚴重性，未
    臻明確；且參酌其他殺傷力之數據，本件扣案槍枝發射鋼珠
    之動能，威力尚不足以穿入豬體皮肉，較諸一般鋒利刀械，
    尚且不如，另參酌鑑定時之方式、距離及關於殺傷力之論述
    ，本件扣案槍枝，尚無從認為合於在適當距離具有逾於刀械
    威力之殺傷力要件，從而公訴人援用最低標準，遽認本案槍
    枝具殺傷力而認被告涉犯違反槍砲彈藥刀械管制條例之罪嫌
    ，尚嫌率斷，其上訴並無理由。
七、綜上所述，扣案槍枝之性能，尚未達到足以確認係具備相當
    距離動能之殺傷力之程度，被告在主觀又未能認定確有具備
    殺傷力槍枝之認識，足以阻卻故意，且依試射之鑑驗通知書
    所載，亦不足以認定上開槍枝具有殺傷力。是被告被訴違反
    槍砲彈藥刀械管制條例之犯罪尚屬不能證明。原審因予諭知
    被告無罪之判決，尚無不合，檢察官上訴意旨，仍執前詞指
    摘原判決不當，自無理由，應予駁回。
據上論結，應依刑事訴訟法第368條，判決如主文。
本案經檢察官謝錫和到庭執行職務。
中　　華　　民　　國　　96　　年　　1　　月　　 16　　日
                  刑事第四庭  審判長法　官  吳志誠
                                    法　官  林勝木
                                    法　官  羅心芳
以上正本證明與原本無異。
檢察官如不服本判決，應於收受本判決後十日內向本院提出上訴
書。其未敘述上訴理由者並得於提起上訴後十日內向本院補提理
由書。
　　　　　　　　　　　　　　　　　　書記官  蔡振豐
中　　華　　民　　國　　96　　年　　1 　　月　　16　　日
